臺灣臺北地方法院民事判決　　　　　　 95年度簡上字第506號
上　訴　人　行政院農業委員會林務局羅東林區管理處
法定代理人　丙○○
訴訟代理人　朱立鈴律師
被上訴人　　己○○
　　　　　　戊○○
共　　　同
訴訟代理人　陳惠生律師
　　　　　　張毓桓律師
上列上列當事人間第三人異議之訴事件，上訴人對於中華民國95
年7月7日本院新店簡易庭94年度店簡字第974號第一審判決提起
上訴，本院於95年10月17日言詞辯論終結，判決如下：
    主      文
上訴駁回。
第二審訴訟費用由上訴人負擔。
    事實及理由
一、被上訴人起訴主張：坐落臺北縣新店市○○段第10地號土地
    如本院86年度重訴字第975號民事判決所附複丈成果圖所示Q
    部分，面積63平方公尺之太白樓房屋（下稱系爭房屋），係
    訴外人丁○○、乙○○、甲○○等（下稱丁○○等人）於民
    國53年1月間出資興建而原始取得之未經保存登記建物，嗣
    於60年4月5日以新臺幣（下同）10萬元出售予伊，詎上訴人
    於本院93年度執字第9537號返還租賃土地等強制執行事件中
    ，以訴外人亞洲育樂股份有限公司（下稱亞洲公司）為債務
    人，聲請強制執行拆除之。茲因丁○○等人怠於行使權利，
    伊乃於94年7月11日具狀聲請裁定停止執行，經本院新店簡
    易庭於同年月26日以94年度店簡聲字第23號裁定命被上訴人
    供擔保後，准予停止執行，爰依強制執行法第15條前段、民
    法第242條規定，提起第三人異議之訴，撤銷上開強制執行
    程序等語。
二、上訴人則以：系爭房屋既係在債務人亞洲公司向伊承租土地
    上，應屬亞洲公司所有，被上訴人提出之丁○○等人與訴外
    人九州觀光事業股份有限公司（下稱九州公司）間租賃契約
    書、九州公司出具之證明、亞洲公司函文、九州公司及亞洲
    公司出具之租金收據、被上訴人與丁○○等人間買賣契約書
    等文書均非真正，況上開文書所指標的是否為系爭房屋亦非
    無疑，被上訴人既未證明系爭房屋為丁○○等出資興建，復
    未證明丁○○等確將系爭房屋出售予被上訴人之事實，空言
    主張系爭房屋為其所有，提起第三人異議之訴為無理由等語
    置辯。
三、原審為上訴人全部敗訴之判決，上訴人不服，提起上訴，併
    聲明：(一)原判決廢棄。(二)被上訴人在第一審之訴駁回。被上
    訴人答辯聲明：上訴駁回。
四、兩造不爭執事實：
  (一)上訴人係本院93年度執字第9537號強制執行事件之債權人，
    現以訴外人亞洲公司為債務人，為請求返還土地，就系爭房
    屋太白樓聲請本院民事執行處強制執行，被上訴人於94年7
    月11日具狀聲請裁定停止執行，經本院新店簡易庭於94年7
    月26日以94年度店簡聲字第23號裁定命被上訴人供擔保後，
    准予停止執行。
  (二)系爭房屋即太白樓坐落臺北縣新店市○○段10地號土地，重
    測前地號為同縣市○○段芋蓁湖小段23之3地號，前為上訴
    人出租予訴外人亞洲公司經營碧潭樂園使用。
  (三)系爭房屋屬未保存登記建物而無門牌編號，牆角石刻載有業
    主為丁○○等語，與門牌號碼台北縣新店市○○里○○路33
    號之大佛寺，非屬同一建物。
  (四)訴外人丁○○等人前曾就坐落碧潭樂園內台北縣新店市頂城
    里即稅籍號碼05078號之房屋繳納房屋稅，該稅籍號碼05078
    號之房屋與稅籍編號00-00-0000000號及資料號碼000000000
    0號之房屋，係指同一課稅地點之房屋，據台北縣政府稅捐
    稽徵處新店分處函復：前開課稅地點之門牌號碼為台北縣新
    店市○○里○○路33號。
五、本件爭點如下：
  (一)系爭房屋太白樓是否為丁○○等人出資興建，嗣由被上訴人
    購得而取得事實上處分權？
  (二)被上訴人代位行使丁○○等提起第三人異議之訴，有無理由
    ？
六、本院之判斷：
  (一)就爭點一部份：
  1.按原告對於自己主張之事實已盡證明之責後，被告對其主張
    ，如抗辯其不實並提出反對之主張者，則被告對其反對之主
    張，亦應負證明之責，此為舉證責任分擔之原則；又證明應
    證事實之證據資料，並不以可直接單獨證明之直接證據為限
    。凡先綜合其他情狀，證明某事實，再由某事實為推理的證
    明應證事實，該證明某事實之間接證據，亦包括在內（最高
    法院18年上字第2855號判例、81年度台上字第1388號判決意
    旨參照）。被上訴人主張：系爭房屋是丁○○等人出資興建
    ，嗣由被上訴人購得而取得事實上處分權等語，惟為上訴人
    所否認，並以上揭情詞置辯。
  2.查：被上訴人主張：訴外人丁○○等人於53年間向九州公司
    承租坐落臺北縣新店市○○段芋蓁湖小段之碧潭樂園內土地
    ，興建未經保存登記之房屋攬碧樓，並向九州公司繳納土地
    租金，嗣於56年7月間起改向亞洲公司繳納土地租金等情，
    業據其提出土地租賃合約書、九州公司及亞州公司分別出具
    之租金收據及九州公司准予訴外人丁○○、乙○○自行興建
    攬碧樓之證明、亞州公司分別於60年3月29日及同年7月27日
    函文及臺北縣政府房屋稅繳納通知書為憑（見原審卷第13至
    16 頁、第17頁、第126頁、第127頁、第132至136頁、第142
    至150頁）；上訴人雖否認前揭文書真正，惟按私文書通常
    如經他造否認，雖應由舉證人證明其真正，但如係遠年舊物
    ，另行舉證實有困難者，法院非不得依經驗法則，並斟酌全
    辯論意旨，以判斷其真偽（最高法院71年台上字第2748號裁
    判意旨參照）。被上訴人已提出前開文件原本，業經原審法
    院核閱無誤（見原審卷第30頁）；又上開文件係自53年至60
    年間陸續製作，迄今已逾30年以上，其中九州公司業於89年
    12月21日遭撤銷公司登記、亞洲公司亦已自94年1月20日停
    業，原審發函亞洲公司查明上開文件真偽，亦因無法寄達而
    遭退回，各有上開公司基本資料查詢及原審函文及郵件信封
    足憑（見原審卷第124頁、第137頁、第161、163、164頁）
    ，另九州公司董事長牛踐初、擔任見證前開攬碧樓買賣契約
    之律師高明松均已過世，復有電腦查詢資料可考（見原審卷
    第125頁、第128頁），被上訴人就上開文書之真正舉證確有
    困難；上訴人既未具體指摘前述文件之簽名、蓋章有何不實
    情形，亦未提出可資推翻前述文件真實之證據資料以供法院
    審酌，空言否認上開文件真正，已嫌無據。
  3.再者，訴外人丁○○等人自54年起至60年間就坐落碧潭樂園
    內臺北縣新店市頂城里稅籍號碼05078號之房屋繳納房屋稅
    ，有臺北縣政府房屋稅納稅通知書及臺北縣新店鎮公所59年
    9 月9日出具房屋稅納稅人證明可稽（見原審卷第142至149
    頁、第151頁）；被上訴人復提出臺北縣稅捐稽徵處新店分
    處75年度、94年度房屋稅繳納通知書，納稅義務人同為丁○
    ○等人，課稅標的則為稅籍編號00-00-0000000號房屋（見
    原審卷第18頁、第150頁），經核上開房屋稅繳納通知書所
    載課稅標的房屋均係坐落新店市○○里○○路33號，此有臺
    北縣政府稅捐稽徵處新店分處94年12月23日北稅新二字第
    0940034716號函為證（見原審卷第162頁）；依臺北縣政府
    稅捐稽徵處新店分處函覆本院上開房屋課稅標的為3層加強
    磚造建物，1至3層面積各為78.7平方公尺、53.9平方公尺、
    46.3平方公尺，折舊年數為42年，有該處95年11月20日北稅
    新二字第0950026297號函可考，適與本院囑託臺北縣新店地
    政事務所分別丈量系爭太白樓建物1至3樓樓面積各為101.78
    平方公尺、58.36平方公尺、47.14平方公尺相近，折舊年數
    核與被上訴人所陳丁○○等人租地興建系爭房屋之年代亦屬
    相同，而與同為門牌新店市○○路33號之大佛寺1樓面積達
    457.38平方公尺差異甚多，此有臺北縣新店地政事務所96年
    3 月30日北縣店測字第0960004206號函送土地複丈成果圖可
    按（見本院卷第88至89頁）；參以前述攬碧樓即系爭房屋太
    白樓，係未經保存登記之建物，與門牌號碼臺北縣新店市○
    ○里○○路33號之大佛寺，並非相同等情，為兩造所不爭執
    ，並經本院分至系爭房屋太白樓及大佛寺勘驗無誤，據大佛
    寺師父稱：「附近房屋都是用大佛寺門牌，最近1年來才分
    之1、之2、之3等，大佛寺並無增建，40年來都是如此」等
    語（見本院卷第86頁勘驗筆錄），足見丁○○等人及被上訴
    人所繳納房屋稅據以課稅之標的「新店市○○路33號房屋」
    ，即為系爭太白樓無誤，是被上訴人主張前開事實，堪以認
    定，上訴人否認前揭文書真正，並無足取。
  4.又被上訴人主張：丁○○等確於60年4月5日將上開攬碧樓建
    物出售予被上訴人乙節，復據提出不動產房屋買賣契約書可
    稽（見原審卷第19至21頁）。上訴人雖否認上開買賣契約書
    真正。惟按：文書，依其程式及意旨得認作公文書者，推定
    為真正；又私文書經本人或其代理人簽名、蓋章或按指印或
    有法院或公證人之認證者，推定為真正，民事訴訟法第355
    條第1項、第358條第1項分別定有明文。查被上訴人提出丁
    ○○等人之印鑑證明，係分別於60年4月5日及同年6月8日由
    臺北縣新店鎮戶政事務所按其職務，依照法定方式所製作之
    文書，此有印鑑證明可參（見原審卷第129至130頁），核其
    性質應係公文書。而前揭買賣契約書上出賣人丁○○等人所
    蓋用之印文，經本院以肉眼比對，核與上開印鑑證明書之丁
    ○○等之印文俱屬相符，是上開不動產房屋買賣契約書應推
    定為真正。
  5.況竽蓁湖路2號已於59年10月10日整編為碧潭路33號，有臺
    北縣新店市戶政事務所95年11月24日北縣店戶字第09500093
    99號函可按（見本院卷第50頁），是被上訴人提出與訴外人
    丁○○等於60年4月5日簽訂之不動產房屋買賣契約書所指之
    買賣標的物「碧潭樂園內第一碼頭三層樓洋房壹棟及附帶廚
    房廁所等建築物全部包括水電現有設備在內（原名攬碧樓即
    門牌號碼竽蓁湖路2號所有權連同土地承租權）」，係指系
    爭太白樓房屋至明；而系爭房屋牆角石刻載有業主為丁○○
    等詞，為兩造所不爭執，並有被上訴人提出之照片為證（見
    原審卷第131頁）；觀諸被上訴人提出系爭房屋太白樓於94
    年12月間所拍照片，與前述被上訴人向訴外人丁○○等人於
    60年間購買之攬碧樓房屋翻拍照片，兩者外觀結構近似（見
    原審卷第170至171頁）；再衡以亞洲公司於本院86年度重訴
    字第795號事件陳述：「系爭土地上之地上物，早在被告亞
    洲公司向原告（指上訴人）承租系爭土地前即存在，非被告
    亞洲公司所有，自非亞洲公司所得處分，是原告請求被告亞
    洲公司拆除地上物，實非適法」等語，亦有該民事判決書可
    參（見原審卷第57頁），上訴人既未提出反證以資證明上開
    印鑑證明書或契約書有何虛偽不實，則被上訴人主張：系爭
    房屋係由訴外人丁○○等人租地興建，嗣轉售予被上訴人而
    取得系爭房屋之事實上處分權，應屬可信。
  (二)就爭點二部份：
  1.按第三人就執行標的物有足以排除強制執行之權利者，得於
    強制執行程序終結前，向執行法院對債權人提起異議之訴，
    所謂就執行標的物有足以排除強制執行之權利者，係指對於
    執行標的物有所有權、典權、留置權、質權存在情形之一者
    而言（最高法院44年台上字第721號判例參照）；又債務人
    怠於行使其權利時，債權人因保全債權，得以自己之名義，
    行使其權利，民法第242條前段亦有明文。違章建築之房屋
    ，原非債務人所有，而被執行法院誤予查封者，買受人因不
    能登記，自得代位原有人提起異議之訴，未辦保存登記建物
    之買受人因不能登記取得所有權，當不得主張所有權而提起
    第三人異議之訴，而僅於法院誤就非債務人所有之未辦保存
    登記建物執行時，得代位原所有權人提起異議之訴。
  2.本件訴外人丁○○等租地原始取得系爭房屋所有權，嗣將系
    爭未辦理保存登記之建物出售予被上訴人，上開執行程序之
    債務人亞洲公司並非系爭房屋所有權人，亦非事實上處分權
    人，至為明確，則上訴人以訴外人亞洲公司為債務人，聲請
    拆除系爭房屋，其強制執行程序顯有錯誤。就未辦理保存登
    記之建築物為讓與時，被上訴人雖因未辦理保存登記致不能
    辦理所有權移轉登記，該建築物之所有權不能發生讓與之效
    力，但被上訴人既為系爭房屋之受讓人，系爭房屋所有權人
    丁○○等復未於上開強制執行程序主張所有權行使權利，揆
    諸前開說明，被上訴人自得依民法第242條代位丁○○等提
    起第三人異議之訴。
七、綜上所述，被上訴人依民法第242條、強制執法第15條規定
    ，代位訴外人丁○○等撤銷本院93年度執字第9537號執行事
    件之拆除臺北縣新店市○○段10地號土地上，如本院86年度
    重訴字第795號民事判決所附之複丈成果圖所示Q部分，面積
    63平方公尺系爭太白樓房屋之強制執行程序，為有理由，應
    予准許。原審為上訴人敗訴之判決，核無不合，上訴意旨猶
    執前詞指摘原判決不當，求予廢棄改判，為無理由，其上訴
    應予駁回。
八、本件為判決之基礎已臻明確，兩造其餘之攻擊或防禦方法及
    未經援用之證據，經本院斟酌後，認為均不足以影響本判決
    之結果，亦與本案爭點無涉，自無逐一詳予論駁之必要，併
    此敘明。
九、據上論結，本件上訴為無理由，依民事訴訟法第436條之1第
    3項、第449條第1項、第78條，判決如主文。
中　　華　　民　　國　　96　　年　　10　　月　　31　　日
                 民事第五庭    審判長法　官  翁昭蓉
                  　　　　　　　　　 法　官　蔡如琪
                                     法  官  胡宏文
以上正本係照原本作成
本判決不得上訴
中　　華　　民　　國　　96　　年　　10　　月　　31　　日
                                     書記官  曾寶生
